臺灣高等法院刑事判決　　　　　　　　　　　　　　九十一年度上訴字第四五一號
　　上　訴　人　臺灣桃園地方法院檢察署檢察官
　　被　　　告　甲○○○股份有限公司
　　兼右代表人　丙○○
　　共　　　同
　　　　　　　　黃捷琳
　　　　　　　　江俊賢
右上訴人因被告違反著作權法案件，不服臺灣桃園地方法院八十九年度訴字第四００
號，中華民國九十年六月六日第一審判決（起訴案號：臺灣桃園地方法院檢察署八十
九年度偵字第一八０五號、第三三二０號）提起上訴，本院判決如左：
    主  文
上訴駁回。
    理  由
一、公訴意旨略以：被告丙○○係位於桃園縣龜山鄉○○路七巷一號甲○○○股份有
    限公司（下稱桃華公司）之負責人，自民國（下同）八十八年四月間起，明知高
    佳有限公司（下稱高佳公司）擁有著作權之著作物ＡＬＩＥＮ  ＢＡＢＹ  ＷＯ
    ＲＬＤ（起訴書誤載為ＡＬＬＥＮ  ＥＭＢＯＲＹＯ）外星寶寶造型之玩具，竟
    未經著作權人高佳公司許可，意圖營利且基於常業之概括犯意，擅自在渠工廠開
    模重製並為銷售，嗣於八十九年一月二十九日下午四時三十分許，在上址為警查
    獲，並扣得模具一對、蛋殼成品十一袋、未裝蛋殼成品十二袋、彩盒成品及訂貨
    單等，因認丙○○涉犯著作權法第九十四條、第九十一條第一項之罪嫌，桃華公
    司亦應依著作權法第一百零一條處斷云云。
二、本件公訴意旨認被告丙○○犯有違反著作權法罪嫌，無非以告訴人高佳公司之代
    理人周義佩之指訴，及前開扣押之模具等物暨告訴人外星寶寶設計圖樣為其論據
    。訊據被告丙○○堅詞否認犯罪，並辯稱：伊做的ＡＬＬＥＮ  ＥＭＢＯＲＹＯ
    玩具是委託他人設計，其靈感源於錄影帶「異形怪胎」，伊沒有仿冒告訴人的玩
    具等語。
三、按著作權法所稱之著作，係指屬於文學、科學、藝術或其他學術範圍之創作，此
    著作權法第三條第一項第一款定有明文。而著作權法所稱之著作種類，依同法第
    五條第一項第四款係包括美術著作在內。又按美術著作在學理上可分為純美術著
    作與應用美術著作，前者本身並無美術以外的物質功能需求，後者係將純粹美術
    與實用物品相結合。關於應用美術著作的保護要件，現行著作權法並無明確規定
    ，惟參照學理及外國立法例之見解，相較於其他種類著作而言，應用美術著作應
    具備較高之「創作高度」或是已明顯超越一般平均創作水準，雖不以手工製造及
    具備美感為限，惟仍需有基本的可鑑賞性，足使一般人從美術觀點予以鑑賞，否
    則即非屬著作權法之保護範疇。
四、經查：又告訴人所製作之前開外星寶寶（ＡＬＩＥＮ  ＢＡＢＹ  ＷＯＲＬＤ）
    玩具，經本院檢視後，認該玩具係以塑膠原料製成而有黏性，可因一般外力搓揉
    而變形，其外型無固定形狀，且其顏色、色彩欠缺變化，線條亦屬單純，該玩具
    除實用目的外，尚難謂已具備基本之鑑賞價值，足以展現美術上之特色，況本院
    參酌告訴人所製造之外星寶寶，與被告所提出之外星人圖片集相較（見原審卷第
    二十四頁至第二十七頁），無論是在外型、結構、五官，乃至於手趾、腳趾等特
    徵，均有頗多相似之處，況衡諸科幻電影、影集就「外星人」意念的表達，由早
    期的Ｅ．Ｔ到後來的星際大戰電影系列，造型已趨於多元且複雜，然告訴人所製
    造之外星寶寶（ＡＬＩＥＮ  ＢＡＢＹ  ＷＯＲＬＤ）玩具，其表達形式仍不脫
    電影播放後，一般公眾對外星人「頭大、四肢短小或蜷曲、手（腳）趾細長且數
    目短少」等刻版印象。整體而言，告訴人所製造之前開外星寶寶玩具，並未超越
    一般有關「外星人」意念表達之平均創作水準，揆諸前開說明，告訴人所製造之
    外星寶寶（ＡＬＩＥＮ  ＢＡＢＹ  ＷＯＲＬＤ）玩具，尚不具備應用美術著作
    應有之創作高度，而無鑑賞性，揆諸前揭說明，即非屬著作權法之保護範疇。
五、告訴人雖以我國現行法令、實務、學者見解及本案偵查期間經濟部智慧財產局八
    十九年一月十九日（八九）智著字第八九六０００三五號函所附鑑定意見為據，
    稱其所製之外星寶寶（ＡＬＩＥＮ  ＢＡＢＹ  ＷＯＲＬＤ）玩具屬美術工藝品
    ，應受著作權法之保護。惟按美術工藝品，依內政部於八十一年六月十日台（八
    一）內著字第八一八四００二號公告所頒布之「著作權法第五條第一項各款著作
    內容例示」第二條第四款規定，固屬美術著作之範圍，然參照學理及外國立法例
    ，向進一步認美術工藝品在性質上核屬應用美術著作。查，告訴人所製之外星寶
    寶（ＡＬＩＥＮ  ＢＡＢＹ  ＷＯＲＬＤ）玩具並無基本之鑑賞價值且並未超越
    一般關於「外星人」創作之平均水準既如前述，自難認屬著作權法所保護之美術
    工藝品。而系爭告訴人與被告公司生產之「外星寶寶」玩具經台灣桃園地方法院
    檢察官囑請經濟部智慧財產局鑑定二者是否相似，經濟部智慧財產局曾以八十八
    年十月二日（八八）智著字第八八００八四七四號函詢台灣桃園地方法院檢察署
    ，本案鑑定究涉及專利法或著作權法，經該署於八十八年十月十二日以乙○楠建
    八八他字第一八五二號函覆告知高佳公司僅就著作權法部分為告訴，此有上開二
    函在卷可稽（見他字第八二、八三頁），足見該局係依台灣桃園地方法院檢察署
    指定之方向及範圍為相似與否之鑑定，告訴人謂智慧財產局已認本件為著作權之
    紛爭，故僅就著作權法部分為鑑定，尚屬誤會。至該局八十九年一月十九日（八
    九）智著字八九六０００三五號函所附該局鑑定小組鑑定意見雖謂：「一、高佳
    產品「外星寶寶」（Alien-Baby World），系列物品三件。其中兩件以"面對面"
    合裝為一，另一件則形體稍小並加設Ｓ型連管及葫蘆狀平扁握把。二、桃華產品
    「外星寶寶」（Alien-Embryo），系列物品三件。其中兩件以"面對面"合裝為一
    ，另一件則形體稍小並加設Ｓ型連管及葫蘆狀平扁握把。三、兩者之外星寶寶系
    列，其器官配置、大小分裝規劃、輪廓特徵、Ｓ型連管及葫蘆型握把等，均極相
    似。（其中僅以Ｓ型連管端之小外星寶寶，有左右方向、手腳趾之細節差異）。
    整體比較，兩者在構思上及多處應用配置上，極具近似性。」（見他字第一八五
    二號卷第九十頁）然此係就二者是否近似所為之判斷，至本件「外星寶寶」是否
    已該當應用美術著作所應具備之鑑賞性，則未在該次鑑定之範疇。另告訴人所稱
    之學者見解，本院經核其提出之著作影本中係記載：「．．．此外，玩具、文具
    、禮品的製造業者尤需注意新法已將美術工藝品列入美術著作。．．．」（見九
    十年七月六日刑事上訴請求狀所附證物八），由該文句字義及上下文之關係觀之
    ，應僅係提醒玩具業者注意美術工藝品係屬美術著作之範圍，受到著作權法之保
    護，而非可逕解認為系爭「外星寶寶」玩具即屬美術工藝品。告訴人執上開資料
    為其立論佐証，尚難憑採。
六、綜上，本件告訴人所製之外星寶寶（ＡＬＩＥＮ  ＢＡＢＹ  ＷＯＲＬＤ）玩具
    ，既不受著作權法之保護，則就此外星寶寶（ＡＬＩＥＮ  ＢＡＢＹ  ＷＯＲＬ
    Ｄ）立體物而言，被告製造ＡＬＬＥＮ  ＥＭＢＯＲＹＯ外星寶寶造型之玩具即
    無公訴人所指違反著作權法之情。此外，復查無其他積極證據足資認定被告涉有
    公訴人所指違反著作權法罪嫌，依法自應為被告無罪之諭知。原審以告訴人所生
    產之外星寶寶玩具不受著作權法保護為由，而為被告無罪之諭知，理由雖有不同
    ，惟結論並無二致。公訴人以告訴人所製造之外星寶寶玩具係美術工藝品，及該
    玩具若非著作物智慧財產局豈會鑑定等詞，指摘原判決不當，然告訴人所製造之
    外星寶寶玩具既不符應用美術之保護要件，當非著作權法所保護之美術工藝品，
    且本案偵查期間經濟部智慧財產局所為之前開鑑定意見亦僅就是否相似乙點表示
    意見，此均已分述如前，公訴人以此上訴請求撤銷改判，其上訴並無理由，應予
    駁回。
七、另告訴人於本院審理期間，雖指訴被告未經其同意，以重製或改作方式侵害告訴
    人所享有之外星寶寶（ＡＬＩＥＮ  ＢＡＢＹ  ＷＯＲＬＤ）平面圖形之著作權
    。惟查，本件公訴人起訴書中犯罪事實欄係載為：「丙○○．．．，明知高佳有
    限公司（下簡稱高佳公司）擁有著作權之著作物ＡＬＩＥＮ  ＢＡＢＹ  ＷＯＲ
    ＬＤ（起訴書誤載為ＡＬＬＥＮ  ＥＭＢＯＲＹＯ）外星寶寶造型之玩具，竟未
    經著作權人高佳公司許可，意圖營利且基於常業之概括犯意，擅自在渠工廠開模
    重製並為銷售。．．．」，由此觀之，可知公訴人之起訴範圍係告訴人外星寶寶
    玩具（立體物）之著作權，並不包括原著作人周義佩所繪製之外星寶寶平面圖（
    見臺灣桃園地方法院檢察署八十八年他字第一八五二號偵查卷第三十三頁），雖
    告訴人指訴被告侵害其平面圖形著作之事實，與前開公訴人起訴之犯罪事實，在
    形式上互具有裁判上一罪之關係，然公訴人前開起訴之事實部分，既經本院認定
    被告並無公訴人所指違反著作權法之情，則告訴人指訴被告侵害其平面圖形著作
    之事實部分，依刑事訴訟法第二百六十七條規定及意旨，即非本件起訴效力所及
    ，本院自不得予以審酌，併此敘明。
據上論結，應依刑事訴訟法第三百六十八條，判決如主文。
本案經檢察官費玲玲到庭執行職務。
中      華      民      國    九十一    年      六      月    二十六    日
                                臺灣高等法院刑事第十三庭
                                    審判長法  官  李  春  地
                                          法  官  鄧  振  球
                                          法  官  盧  彥  如
右正本證明與原本無異。
如不服本判決應於收受送達後十日內向本院提出上訴書狀，其未敘述上訴之理由者並
得於提起上訴後十日內向本院補提理由書（均須按他造當事人之人數附繕本）。
                                          書記官  何  閣  梅
中      華      民      國    九十一    年      六      月    二十六    日
